【裁判字號】    98,抗,568
【裁判日期】    981112
【裁判案由】    聲明異議
【裁判全文】
臺灣高等法院臺中分院民事裁定           98年度抗字第568號
抗  告  人  日華資產管理股份有限公司
法定代理人  甲○○
送達代收人  丙○○
抗告人因與相對人利維企業股份有限公司等二人間聲明異議事件
，對於中華民國98年9月2日台灣台中地方法院98年度執事聲字第
44號所為裁定提起抗告，本院裁定如下：
    主  文
抗告駁回。
抗告程序費用由抗告人負擔。
    理  由
一、抗告意旨略以：本件原債權人係第一商業銀行股份有限公司
    （以下簡稱為第一商銀），其依金融機構合併法之規定將本
    案債權讓與馬來西亞商富析資產管理股份有限公司台灣分公
    司（以下簡稱為富析資產公司），嗣富析資產公司再將本案
    債權讓與抗告人，抗告人前已隨強制執行聲請狀並提出執行
    名義正本、債權讓與證明書及借據等文件，以佐證抗告人受
    讓本案債權之法律行為真正，抗告人確係強制執行法第 4條
    之2第1項第1款及民事訴訟法第401條第 1項所稱之繼受人，
    從而，本案符合金融機構合併法所規定之相關條件，故可類
    推適用金融機構合併法第18條第 3項之規定。又本案於聲請
    強制執行序進行中，相關裁定應送達予相對人，則足認相對
    人已知悉債權讓與之情事，故本案債權讓與已對相對人發生
    效力。再者，原裁定除誤解最高法院98年第 3次民事庭會議
    決議外，所參酌高等法院相關見解亦有違法、違憲之疑義。
    是抗告人於原法院聲請強制執行，於法並無不合。爰依法請
    求廢棄原裁定，並准許抗告人強制執行之聲請云云。
二、按債權人聲請強制執行，如不合程式或不備其他要件，依其
    情形可以補正，經定期命補正而不補正者，法院應以裁定駁
    回之，此觀強制執行法第30條之1準用民事訴訟法第249條第
    1項第6款自明。次按執行名義成立後，債權人將債權讓與於
    第三人，該第三人為強制執行法第4條之2第1項第1款所稱之
    繼受人，雖得以原執行名義聲請強制執行，惟民法第 297條
    第 1項既明定債權之讓與，非經讓與人或受讓人通知債務人
    ，對於債務人不生效力，則債權讓與契約固於讓與人與受讓
    人間意思合致時即生債權移轉之效力，然此項債權讓與之事
    實非經讓與人或受讓人通知債務人，對債務人尚不生效力，
    債務人對於受讓人自得拒絕給付，債權受讓人於該項讓與對
    債務人生效前，自亦不得對債務人為強制執行。是債權受讓
    人依強制執行法第4條之2規定，本於執行名義繼受人身分聲
    請強制執行者，除應依同法第 6條規定提出執行名義之證明
    文件外，對於其為適格之執行債權人及該債權讓與已對債務
    人發生效力等合於實施強制執行之要件，亦應提出證明，併
    供執行法院審查（最高法院98年度台抗字第116 號裁定意旨
    參照）。又按金融機構合併法第15條第1項第1款雖規定以收
    購金融機構不良債權為目的之資產管理公司，受讓金融機構
    不良債權時，適用同法第 18條第3項規定，即其債權讓與之
    通知得以公告方式代之。惟於資產管理公司受讓金融機構不
    良債權後，再將該債權讓與他家資產管理公司時，因資產管
    理公司並不屬金融機構合併法第4條第1款規定所指之金融機
    構，自無金融機構合併法第 18條第3項之適用。故資產管理
    公司將原屬金融機構不良債權轉讓與他家資產管理公司時，
    仍應依民法第297條第1項規定為債權讓與之通知，而不得逕
    以公告代之。
三、按執行法院雖無須審認當事人間實體上權利義務之存否，惟
    就強制執行程序開始之要件有無欠缺，仍須為形式上之審查
    ，於債權人持受讓之債權憑證聲請強制執行之情形，該債權
    讓與是否已通知債務人而對債務人發生效力，為執行法院於
    准開始執行程序前應審查之之事項。查抗告人主張系爭債權
    經輾轉讓與抗告人，抗告人已以登報公告方式代替債權讓與
    之通知等情，固提出台灣台中地方法院90年度促字第 62262
    號支付命令暨其確定證明讓渡書、債權讓與證明書，及債權
    讓與登報公告、借據等影本為證。惟抗告人既主張其為該債
    權憑證之執行名義效力所及之人，而聲請對相對人強制執行
    ，自應證明其已得對債務人即相對人主張債權憑證所表彰之
    債權，此乃強制執行程序開始之要件，債務人即相對人在受
    債權讓與通知前，抗告人尚不具執行債權人之適格，而不得
    就相對人之財產實施強制執行（此與抗告人所指強制執行法
    第28條之 1所定之強制執行程序開始後之執行必要行為欠缺
    致不能進行之情形有別）。而第一商銀於上開債權讓與第三
    人富析資產公司時，固得依金融機構合併法第15條第1項第1
    款及第18條第 3項規定，以登報公告通知相對人，然第三人
    富析資產公司及抗告人則均非金融機構合併法第4條第1款所
    定金融機構，並無同法第18條第 3項規定之適用，故富析資
    產公司將上開債權讓與抗告人，依前揭說明，仍應依民法第
    297條第1項規定為債權讓與之通知，始對相對人發生效力。
    抗告人為本件強制執行之聲請，並未提出已合法通知相對人
    有關第三人富析資產公司將上開債權與抗告人之證明文件，
    經原法院司法事務官於98年8月3日發通知命抗告人即債權人
    於收受通知次日起 5日內補正提出「債權讓與通知債務人利
    維企業股份有限公司、乙○○之證明」，而抗告人即債權人
    於98年8月6日收受前開通知，逾期仍未補正，此有送達證書
    在卷可稽，原法院司法事務官乃駁回抗告人本件強制執行之
    聲請，抗告人不服，向原法院聲明異議，原法院復以裁定駁
    回其異議，經核並無違誤。
四、抗告人雖主張其得以本件強制執行之聲請兼為債權讓與之通
    知云云，惟抗告人既自第三人富析資產公司受讓上開債權，
    而上開債權讓與事實未合法通知相對人之前，抗告人尚無從
    主張其自第三人富析資產公司受讓之上開債權已對相對人生
    效，而得據以行使該債權。況如依抗告人之主張，先為強制
    執行而於強制執行程序進行中，再行通知債務人，則將形成
    債權讓與通知前，已對債務人之財產強制執行之結果，有違
    民法第 297條之規定。至抗告人所援引之最高法院42年台上
    字 626號、22年上字第1162號判例所稱「讓與之通知，為通
    知債權讓與事實之行為，得以言詞或文書為之，不需何等之
    方式」、「受讓人對於債務人主張受讓事實行使債權時，既
    足使債務人知有債權讓與之事實，即應認為兼有通知之效力
    」等語，旨在說明債權讓與之通知，其性質為觀念通知，其
    通知方式不拘，以使債務人知悉其事實即可，於訴訟中如有
    事實足認債務人已知悉其事，該債權讓與即對債務人發生效
    力；惟究不得因此即謂債權之讓與人或受讓人未將債權讓與
    之事實通知債務人前，受讓人即得對該債務人為強制執行，
    而責由執行法院以送達書狀或讓與證明文件予債務人之方式
    為通知（最高法院第98年度第三次民事庭決議參照）。據此
    可知，抗告人因未依限補足開始強制執行之法定要件，經執
    行法院裁定駁回其強制執行聲請，縱有相關裁定送達相對人
    ，抗告人亦不得主張本件債務人已因原法院裁定之送達而知
    悉債權讓與之情事，無庸再次另行通知。抗告論旨，猶執陳
    詞指摘原裁定不當，聲明廢棄，非有理由。
五、據上論結，本件抗告為無理由，爰依強制執行法第 30條之1
    ，民事訴訟法第 495條之1第1項、第449條第1項、第95條、
    第78條，裁定如主文。
中    華    民    國    98    年    11    月    12    日
              民事第三庭    審判長法  官  陳照德
                                  法  官  朱樑
                                  法  官  李平勳
以上正本係照原本作成。
再為抗告應以適用法規顯有錯誤為理由，如提起再抗告者應於裁
定送達後10日內向本院提出抗告理由狀（須按照他造人數附具繕
本）並繳納抗告裁判費新臺幣1000元，同時委任律師或具有律師
資格之關係人為代理人。
                                  書記官  江丞晏
中    華    民    國    98    年    11    月    12    日


司法院資訊處製作；財團法人民間司法改革基金會備份。
